【裁判字號】    88,上,177
【裁判日期】    890328
【裁判案由】    給付貨款
【裁判全文】
臺灣高等法院臺中分院民事判決      八十八年度上字第一七七號
      上  訴  人  光信國際發展股份有限公司
      法定代理人  丙○○
      訴訟代理人  乙○○
      被  上訴人  傑薪科技有限公司
                              .
      法定代理人  甲○○      .
      訴訟代理人  鄭雪櫻律師
                  王文君律師
右當事人間請求給付貨款事件，上訴人對於中華民國八十七年一月五日臺灣臺中地方
法院第一審判決（八十七年度訴字第一九三一號），提起上訴，本院判決如左：
      主      文
原判決所命給付超過新臺幣伍拾貳萬柒仟陸佰捌拾捌元及其利息部分，與該部分假執
行宣告暨訴訟費用之裁判除確定部分外廢棄。
右廢棄部分被上訴人在第一審之訴及假執行之聲請均駁回。
其餘上訴駁回。
第一、二審訴訟費用除確定部分外，由上訴人負擔二分之一，其餘由被上訴人負擔。
      事      實
一、上訴人聲明請求判決：(一)原判決不利於上訴人部分廢棄。(二)右廢棄部分，被上訴
    人在第一審之訴駁回。(三)訴訟費用由被上訴人負擔。其事實上之陳述及所用證據
    除與第一審判決書記載相同部分引用外並補稱：(一)上訴人因多次遭受被上訴人對
    系爭租賃交換機系統實施斷話，乃於八十七年六月三日以存證信函向被上訴人表
    達「即請拆回一切設施，本公司亦不支付任何貨款」之主張，被上訴人接獲信函
    後立即於同年六月五日派員將系爭監視系統拆下搬離現場，旋即又於同日將系爭
    物件搬回現場棄置，未將其拆毀之線路功能恢復，顯見被上訴人已認同上訴人之
    主張，買賣契約已告解除，上訴人無支付系爭監視系統價款之理由，上訴人於八
    十七年十二月三十一日以存證信函通知被上訴人於文到三日內搬走系爭監視系統
    ，被上訴人置之不理，亦未表示願將系統功能恢復。(二)上訴人接獲被上訴人提出
    之電話費帳單後多次要求被上訴人書面說明計費標準及請款依據，被上訴人均未
    回應，又片面提出施工費請款發票新台幣（以下同）七萬三千三百元亦未提出合
    理說明，上訴人承認施工費五萬三千四百元，超過部分無依據。(三)被上訴人主張
    上訴人擅自於八十七年六月三日終止兩造系爭交換機租賃契約。按上訴人因受被
    上訴人以不正當手段威逼付款，乃以信函嚴正聲明。合約之解除須雙方合意解除
    ，非單方為之即生效力，更何況解除系爭交換機租賃契約反而有利於被上訴人，
    因上訴人僅對系爭租賃交換機系統有代收通話費之義務，一旦解約，被上訴人可
    另租他人獲利，是以上訴人無要求解約之理由。被上訴人於八十七年七月十六日
    以律師函通知上訴人，主張依系爭合約第三條第六款約定上線廠商未達三十家而
    要求終止契約，上訴人乃於同年九月十五日依照被上訴人來函通知由被上訴人將
    系爭交換機系統拆下取回。上訴人係接受被上訴人請求而配合終止系爭合約，上
    訴人無須負擔任何賠償責任。(四)違約金之計算標準，應以被上訴人每月獲利金額
    為基準，而非以全部營收為計算基準，被上訴人一再堅稱僅以中華電信公司通知
    計費標準向廠商收取通話費，按此被上訴人並無任何營業利潤，何來違約金等語
    並補提郵局存證信函影本、工作日誌影本及訊問證人詹璧嘉、敖永勝、盧建忠等
    人。
二、被上訴人聲明請求判決：(一)上訴駁回。(二)第二審訴訟費用由上訴人負擔。其事實
    上之陳述及所用證據除與第一審判決書記載相同部分引用外並補稱：(一)上訴人於
    八十七年二月間，欲借用被上訴人在電信設備之技術，遂以台灣未來電信事業固
    定通信網路市場開放民營發展前景可期為由，邀被上訴人協助其籌設「ＮＡＳＡ
    電腦通訊館」，上訴人除向被上訴人購置「監視廣播系統」外，約定最重要且必
    備之「電話交換機系統」全部交由被上訴人架設，申請以供全館各需用櫃位通話
    之用，至於館內各櫃位廠商之招募、管理及櫃位分配則由上訴人負責，雙方在相
    互合作基礎上簽訂「ＮＡＳＡ交換機系統租賃合約」。(二)被上訴人已依買賣契約
    交付監視廣播系統予上訴人，除經上訴人之總務任國光先生及主管楊進盛先生分
    別驗收無訛外，上訴人並已將之編列為公司資產，簽收驗收紀錄表上已明確記載
    各貨物品名、數量及單價，上訴人自應依約給付貨款三十六萬九千三百九十元。
    (三)系爭通訊館為一招商式開放商場，櫃位廠商各不相同且具流動性，故由被上訴
    人先以自己名義統一向電訊局申設外線電話，再依序提供各廠商使用，上訴人徒
    以系爭電信單據上載繳費義務人為被上訴人云云拒付電話費用顯無理由，且有違
    誠信。(四)系爭違約金約定性質為損害賠償額之預定。被上訴人同意協助上訴人籌
    設系爭商場係著眼於未來電信事業固定通信網路開放民營發展前景可期，始約定
    租期至少二年，任意終止契約將造成商業利益損失、設備消耗折舊，其損失難以
    計算始有損害賠償總額預定性違約金之約定。(五)依系爭契約觀之，其本質應係由
    被上訴人提供電信線路供上訴人使用，上訴人再提供其所招廠商使用，通話費用
    則由各廠商交由上訴人再交被上訴人，惟基於便宜措施，始約定由被上訴人直接
    將通信設施交予廠商使用，而由上訴人代收通話費，是被上訴人所獲之對價即各
    廠商支付之通話費用，亦即被上訴人之月收入，為計算違約金之基準。(六)因係新
    開發技術，並無利潤。(七)被上訴人於簽訂系爭契約後即著手負責舖設系爭商場幹
    線及分機線等工程，除部分電話及網路線係由被上訴人發包予訴外人永林通信有
    限公司施作計支出五萬三千四百元以外，其餘配線五金等施工線材則由被上訴人
    本身施作，完工之後，被上訴人經計算系爭商場所安裝施工線材合計為十四萬六
    千六百元，爰依此請求上訴人支付等語，補提簽收單及發票影本等件。
      理      由
一、本件被上訴人於原審起訴主張：上訴人於八十七年二月間向被上訴人購買「監視
    廣播系統」，被上訴人依約交付後，上訴人迄未給付價款三十六萬九千三百九十
    元。且上訴人與被上訴人訂立「ＮＡＳＡ交換機系統租賃合約」，被上訴人已依
    約架設數位式電話交換機等設備並申請系爭商場需用之電話，上訴人亦於八十七
    年三月二十七日啟用，上訴人非但未依約向廠商收取電話費轉交被上訴人，且拒
    付其應付八十七年四、五月份電話費，三萬五千九百三十六元、二萬九千六百二
    十八元（合計六萬五千五百六十四元），依該合約約定該商場廠商未滿三十家，
    上訴人應負擔附屬設備及消耗性材料（線路拉設工資等）費用全額即十四萬六千
    六百元，亦未支付，復於八十七年六月三日終止兩造交換機租賃契約，依該契約
    第四條規定，被上訴人得請求上訴人給付自契約終止日起至二年期滿租賃所得總
    和百分之五十之違約金，被上訴人八十七年四、五月份電話費收入平均為：（94
    460元＋91324元）÷2＝92892元，上訴人營運二月，至契約二年期滿尚餘二十二
    個月，故違約金為：92892元×22×50％＝0000000元等情，爰求為命上訴人給付
    一百六十萬三千三百六十六元及遲延利息之判決（原審駁回超過六十一萬三千零
    八十七元部分違約金請求，准許其餘請求一百十九萬四千六百四十一元及利息，
    被上訴人未聲明不服）。
二、上訴人則以：(一)兩造訂立監視廣播系統買賣契約時，僅就買賣標的大致範圍協談
    ，並未就其單價總價意思表示一致，買賣契約是否成立尚有疑義，上訴人因被上
    訴人多次對系爭租賃交換機系統實施斷話，乃於八十七年六月三日向被上訴人表
    示「請即拆回一切設施，本公司亦不支付任何貨款」，被上訴人於同月五日拆回
    系爭監視廣播系統，又於同日搬回現場棄置，未將功能恢復，買賣契約已解除。
    (二)電話費、線路施工費未提出合理說明。(三)違約金之計算應以每月獲利金額為計
    算基準，被上訴人自稱無利潤，何來違約金等語資為抗辯。
三、被上訴人主張上訴人向渠購買監視廣播系統之事實，業據其提出驗收紀錄，光信
    公司資產卡影本為證，上訴人雖抗辯兩造對於買賣標的物單價總價意思表示未趨
    一致云云，然查上訴人公司已將系爭監視廣播系統列入資產卡標明價值數量，與
    被上訴人主張之價格數量相符，應認兩造意思表示一致。上訴人復抗辯，上訴人
    因不滿被上訴人對交換機系統多次斷話，乃於八十七年六月三日去函被上訴人公
    司表示：「請拆回一切設施，本公司亦不支付任何貨款」，被上訴人於同年月五
    日派員拆回交換機系統、監視廣播系統，旋於同日搬回等情固為不爭之事實，然
    查上訴人自認被上訴人旋於同日載回（依上訴人提出之工作日誌記載應為翌日八
    十七年六月六日載回重裝），再查上訴人公司於八十七年七月二十一日以光（八
    七）字第○七○二一○一號函致被上訴人公司，記載：「說明：一、傑新公司並
    未完成「監視廣播系統」裝置工程，致目前仍處於無法使用狀態，本公司理當拒
    絕付款，傑新公司應立即恢復可使用狀態並檢附保固合約書至本公司重新請款」
    ，足認兩造間就該監視廣播系統仍有買賣契約存在，惟查上訴人抗辯被上訴人迄
    未恢復監視廣播系統功能一節，已據證人盧建忠證實，參照上開上訴人公司函已
    表明裝置工作尚未完成，要求被上訴人恢復，被上訴人迄無回應，證人盧建忠證
    言應屬可採，被上訴人未能證明已裝置完成以前，尚難認已依債務本旨給付，其
    請求給付價金三十六萬九千三百九十元不應准許。
四、被上訴人主張依系爭交換機系統租賃合約，上訴人應給付八十七年四、五月份電
    話費三萬五千九百三十六元、二萬九千六百二十八元共六萬五千五百六十四元等
    事實，業據提出租賃合約書、八十七年四、五月份電話費收據及電信單收據明細
    表及電腦通話紀錄費率明細表各一份為證，上訴人雖抗辯租賃合約書上未明定通
    話費計算標準及基本費金額，所提電話費收據繳款義務人為被上訴人而非上訴人
    云云，然查系爭契約雖未言明計費標準，然依一般社會觀念，向中華電信股份有
    限公司所申請之通訊設備，如無特別約定，電話費自應依該公司所核定之公定費
    率標準計算，被上訴人主張系爭電話費均按電信局（即中華電信股份有限公司）
    依長途、市內通話時間予以計算，且由被上訴人統一向中華電信股份有限公司申
    設外線，再提供廠商使用，係為避免廠商撤換，即須重新申設電話之不便等情自
    屬合理可採，被上訴人所提電話費收據，係以被上訴人名義向中華電信股份有限
    公司申設之電話，其繳費義務人勢必載為被上訴人，被上訴人以該收據為憑證，
    轉向上訴人及其他廠商收取電話費用，並無不合，應予准許。
五、系爭租賃合約第六條約定，若實際上線廠商未達三十家，被上訴人得逕行終止契
    約，上訴人應負擔合約第二條第二項之全部費用（即附屬設備及消耗性材料費用
    ，包括(1)幹線分機線工程。(2)總配電箱。(3)蓄電池。(4)工資等），被上訴人主張
    線路材料施工費為十四萬六千六百元之事實，除其中五萬三千四百元部分業經上
    訴人自認，可認為真正應予准許以外，其餘部分被上訴人未舉證證明，不應准許
    。
六、系爭租賃合約第四條約定：「：：：本契約未滿二年，甲方（上訴人）要求解約
    時，甲方應賠償乙方（被上訴人）自契約終止日起至二年期滿內租賃所得總和之
    ％（租賃所得以租賃期間之平均收入為基準）：：：」，被上訴人主張上訴人
    擅自於八十七年六月三日終止兩造之交換機租賃合約之事實業經提出上訴人公司
    存證信函為證，上訴人雖抗辯係因被上訴人在雙方協調期間一再對交換機系統實
    施斷話，致廠商紛紛要求撤櫃，使上訴人損失重大，乃要求終止契約云云，然上
    訴人對於被上訴人違約斷話之事實並未舉證證明，自不足採信，上訴人片面終止
    租約之事實已如上述，則被上訴人自得依上開約定請求違約金，兩造陳明系爭違
    約金約定性質為損害賠償額之預定，本院斟酌被上訴人支出之消耗性材料費用，
    上訴人須全額給付，另被上訴人已收回系爭交換機設備，此有被上訴人簽認單可
    憑，被上訴人可再行出租營利，被上訴人復自承本件合約係設想未來電信事業固
    定通信網路市場開放民營發展前景可期而簽訂，因係新開發技術並無利潤云云，
    兩造自八十七年三月締約迄今已屆二年，固定通信網路並未開放民營，依被上訴
    人所述其利潤之基礎，在於固定通信網路開放民營，上訴人提早終止租約，被上
    訴人尚無利潤之損失可言，僅有器材耗損（二個月）及商機商譽之損害，則兩造
    約定違約金約定「自契約終止日起至二年期內租賃所得總和之％（租賃所得以
    租賃期間之平均收入為基準）」核屬過高，應減為租賃所得總和之％為適當，
    八十七年四、五月份之電話收入（租賃收入）平均為（94460元＋91324元）×２
    ＝92892 元，有電信單據影本在卷可憑，上訴人營運二個月距租期屆滿尚餘二十
    二個月，則違約金應為92892元×22×20％＝408724元 。上訴人主張違約金計算
    之基礎應為營業利潤一節與兩造租賃合約明文約定內容不符，不足採取併此明
    。
七、綜上，被上訴人請求給付八十七年四、五月電話費三五九三六元、二九六二八元
    ，線路施工費五三四○○元，違約金四○八七二四元合計五十二萬七千六百八十
    八元及自起訴狀繕本送達翌日（即八十七年十月八日，有送達證書可按）起算法
    定遲延利息部分請求為正當應予准許，原判決命上訴人給付，於此範圍部分，並
    無不合，上訴人此部分上訴為無理由，原判決所命給付逾此部分尚有未洽，此部
    分上訴為有理由，應將該部分原判決廢棄改判。
據上論結，本件上訴一部有理由，一部無理由，依民事訴訟法第四百四十九條第一項
、第四百五十條、第七十九條但書判決如主文。
中      華      民      國    八十九    年      三      月    二十八    日
~B1民事第四庭審判長法  官  黃斐君
~B2                法  官  張浴美
~B3                法  官  陳蘇宗
右為正本係照原本作成。
不得上訴。
~B                書記官  林世傑
中      華      民      國    八十九    年      三      月     三十     日
                                                                        Ｑ


司法院資訊處製作；財團法人民間司法改革基金會備份。
